臺灣臺東地方法院民事判決　　　　　　　95年度簡上字第21號
上　訴　人　丁○○
訴訟代理人　邱聰安律師
被 上訴 人　己○○
訴訟代理人　陳信伍律師
上列當事人間請求確認房屋所有權等事件，上訴人對於中華民國
95年7月31日本院臺東簡易庭94年度東簡字第248號第一審判決提
起上訴，本院於民國96年3月22日言詞辯論終結判決如下：
    主  文
上訴駁回。
第二審訴訟費用新臺幣貳仟壹佰陸拾元由上訴人負擔。
    事實及理由
一、本件上訴人起訴主張：系爭建物係上訴人於民國60、61年間
    ，為其子楊志宗就學方便，出資興建居住，而為原始出資建
    築人，迨至68年7、8月，上訴人因購買新屋始全家搬離。上
    訴人之弟即被上訴人之先夫楊榮哲於68年間生意失敗，全家
    無處安身，上訴人乃將系爭建物借由被上訴人全家居住。詎
    被上訴人竟主張系爭建物為其所有，並向臺東縣稅捐稽徵處
    申請為房屋稅籍之納稅名義人。是以上訴人自有確認系爭建
    物之所有權之必要等語。並聲明：確認系爭建物為上訴人所
    有。
二、被上訴人則以：系爭建物係被上訴人與楊榮哲於63、64年間
    共同出資興建，當時所興建之系爭建物為一豬舍供養豬用，
    嗣於70年間，因楊榮哲生意失敗，遂將系爭建物僱請訴外人
    乙○○加以整修改建，俾利全家居住等語，資為抗辯。並聲
    明：駁回被上訴人之訴。
三、本件經本院整理並協議簡化爭點及不爭執事項如下：
(一)兩造不爭執事項：
1.坐落於臺東縣大武鄉○○段255、242地號土地上門牌號碼臺東
  縣大武鄉○○街71之1號磚造鐵皮蓋平房（下稱系爭建物），
  係一未辦保存登記之房屋。自75年7月即設稅籍，納稅義務人
  為被上訴人；自84年11月用電之戶名為丙○○，93年10月變更
  為上訴人，94年2月變更為被上訴人。
2.訴外人葛昌曾於85年間住進系爭建物約4年。
(二)兩造爭執事項：上訴人是否為系爭建物之原始建築人？
四、得心證之理由：
(一)按確認之訴，非原告有即受確認判決之法律上利益者，不得提
  起。所謂即受確認判決之法律上利益，係指法律關係之存否不
  明確，原告主觀上認其在法律上之地位有不安之狀態存在，且
  此種不安之狀態，能以確認判決將之除去者而言，若縱經法院
  判決確認，亦不能除去其不安之狀態者，即難認有受確認判決
  之法律上利益（最高法院52年台上字第1240號判例意旨參照）
  。又按未辦保存登記之建物雖無法以登記方式為所有權移轉，
  惟出資建築者就該未辦保存登記之建物不僅取得事實上處分權
  ，並因原始建築而取得該建物之所有權。查上訴人主張系爭建
  物係其出資興建而為其所有，被上訴人則主張系爭建物為被上
  訴人與先夫楊榮哲共同出資興建而否認上訴人為系爭建物之所
  有權人，是上訴人就系爭建物之所有權關係是否存在即屬不明
  確，則依上開說明，上訴人請求確認其就系爭建物有所有權存
  在，即有受確認判決之法律上利益。
(二)按當事人主張有利於己之事實者，就其事實有舉證之責任。民
  事訴訟法第277條定有明文；且民事訴訟如係由原告主張權利
  者，應先由原告負舉證之責，若原告先不能舉證，以證實自己
  主張之事實為真實，則被告就其抗辯事實即令不能舉證，或其
  所舉證據尚有疵累，亦應駁回原告之請求（最高法院17年上字
  第7917號判例足資參照）。本件系爭建物係坐落於臺東縣大武
  鄉○○段242、255地號土地上，為一未辦保存登記之房屋，乃
  兩造所不爭執，自堪信為真正。上訴人起訴主張系爭建物係其
  於61年間出資興建，未辦理保存登記而原始取得，其係所有權
  人等語，依上開說明，自應由上訴人就此利己之事實負舉證責
  任。經查：
1.上訴人主張系爭建物係於60、61年間，為其子楊志宗就學方便
  ，而僱用業已死亡之訴外人吳忠勇建造，當時約出資20多萬元
  ，系爭建物前半段為住家、後半段為豬舍等語。惟上訴人於原
  審時先陳稱：系爭建物完成後，伊全家都遷入居住迄68年另在
  大武街上買房子始搬走（見原審卷第60頁），嗣再稱60至68年
  間均住在和平路房子等語（見原審第139頁），其陳述已先後
  有所不一。另上訴人雖舉楊志宗為證，惟證人楊志宗於原審到
  庭證稱：「（本案系爭房子何時蓋的？）約在我國小三年級時
  ，時間應該是民國63年。」、「（何時搬入本案系爭房子？）
  約在63年夏天。」等語（見卷第61頁），與上訴人所稱系爭建
  物係在60、61年間建造的，並費時3個月興建完成已顯有不同
  ，且系爭建物苟如上訴人所述係新建為楊志宗就學方便之用，
  對楊志宗而言，顯應印象深刻而無錯指之可能。又證人甲○○
  於本院審理時，雖亦到庭結證稱：其與楊志宗為同學，當時楊
  志宗住家與豬舍相連，楊志宗一家均住在該處等語，亦與前開
  上訴人所言60年至68年間均住在和平路住處不同。
2.另證人丙○○於原審到庭證稱：「本案系爭房子是乙○○蓋的
  ，但是丁○○出的錢，約40、50萬元。」等語（見原審卷第34
  頁）；證人乙○○於原審結證稱：「（有無蓋大武鄉○○路71
  之1號之房子？）我是整修，以前是豬舍。（在何時？）20多
  年前」、「（你去整修時該房子是何情形？）我們整修時本案
  系爭房子都是豬舍，... 我增加了廚房、廁所、衛浴設備，而
  且有隔間。」、「（是受僱還是承包？）我是受僱於楊榮哲，
  我先生是師傅，我與我先生是領工錢，材料都是楊榮哲他們的
  ，我們整修前豬舍是沒有人住的」等語，與上訴人自稱其興建
  之系爭建物前半段為住家、後半段為豬舍之情形，顯不相同，
  亦與證人楊志宗、甲○○等人之證詞迥不相侔。而與被上訴人
  所抗辯之情節則大致相符。
3.然觀諸上開證人楊志宗、甲○○之證詞，並無法直接證明上訴
  人確為系爭建物之原始出資建築人，且與證人乙○○所為之證
  詞亦截然有別。又楊志宗為上訴人之子，甲○○則與楊志宗為
  同窗，其2人之證言關於系爭建物建築時間、楊志宗是否全家
  均居住在該處，均與上訴人所言不符。而證人乙○○，係於20
  多年前受已亡故之楊榮哲僱用整修系爭建物，與兩造並無利害
  關係，衡情應無袒護何造之必要而較證人楊志宗、甲○○之證
  詞可信。又證人伍玉霞雖證稱系爭建物為原告所興建，然其亦
  證稱並未親見而是聽說而已（見卷第138頁），亦不足證明系
  爭建物為上訴人出資建造。
4.況原審依職權函詢臺東縣稅捐稽徵處、臺灣電力股份有限公司
  臺東區營業處、臺東縣大武鄉戶政事務所等機關，經該等機關
  函覆可知，上訴人從未就系爭建物繳納過房屋稅捐，亦不曾設
  籍於系爭建物，至系爭建物最初之申請供電者亦無法查考，有
  臺東縣稅捐稽徵處94年12月15日東稅財字第0940056184號函、
  臺灣電力股份有限公司臺東區營業處94年12月16日D臺東字第
  9412-3236號函及臺東縣大武鄉戶政事務所95年3月13日東武戶
  字第0950000324號函在卷可按（見原審卷第75-76頁、第79頁
  、第109-114頁）。
5.上訴人雖於上訴時補陳主張：上訴人於61年底，曾向訴外人楊
  榮德受讓本件系爭建物坐落之242、255號土地，因而執有楊榮
  德於60年間自訴外人張連才受讓前開該2筆土地，而由張連才
  交付於59年間自訴外人陳金福受讓前開土地之開墾讓渡合約書
  （以下稱59年合約書），嗣71年間上訴人為楊榮哲解決債務問
  題，又將242、255號土地讓渡楊榮雄、戊○○2人，雙方並訂
  定開墾讓渡合約書（以下稱71年合約書），迄79年上訴人、楊
  榮哲再以80萬元與楊榮雄、戊○○訂立協議書買回前開土地，
  上訴人復於91年間將系爭建物出租予外人劉月美，且被上訴人
  全家均一直設籍在臺東縣大武鄉○○路106號內，則顯然前開
  土地及系爭建物均為上訴人所有等語，並提出開墾讓渡合約書
  影本2份、本票影本15紙、大武村辦公處證明書影本、協議書
  影本、房屋租賃契約書影本各1份為證。然上開59年合約書係
  記載「將座落大武鄉和平村監工站邊所有之保留地約分為一筆
  ，甲方願意讓渡乙方耕作確實屬實」、71年合約書係記載「甲
  方所有座落大武鄉和平村監工站邊之土地三筆大約貳分地願意
  讓渡給乙方楊榮雄耕作所有」等語，然此2開墾讓渡合約書，
  均僅係土地之讓渡，不足證明本件系爭建物確為上訴人出資興
  建；而臺東縣大武鄉公所證明，系爭建物係於62年大武鄉公辦
  理都市計劃所興建，惟該證明僅係因系爭建物為未辦保存登記
  之建物，須辦理供電而出，並不足以證明上訴人確為原始出資
  建築人；上訴人另主張楊榮哲於68年間所簽發之票據，均記載
  大武鄉○○路106號（即楊榮哲所經營之五金行），及至69年
  間仍設籍在原大武鄉○○路106號處，從未遷移，足證被上訴
  人並未居住系爭建物云云，然大武鄉○○路106號係被上訴人
  所經營之五金行，其戶籍設於該處，並不當然即可推出，被上
  訴人未實際居住於系爭建物，而一般以營業地作為票據地址，
  亦非民間一般商業行為所不能見，亦不能僅因前開票據地址之
  記載，而證被上訴人未居住系爭建物，並進而證明系爭建物為
  上訴人原始興建。至房屋出租契約，僅能證明上訴人為出租人
  ，亦無法證明上訴人於系爭建物興建為原始出資建築人。此外
  ，上訴人復未能提出其他證據以證明其主張為真正。準此，上
  訴人主張系爭建物為其所有，即難認有據。
(三)綜上所述，原審以上訴人並未能確實舉證證明確為本件系爭建
  物之原始出資建築人，而判決駁回上訴人之請求，並無不合。
  上訴意旨指摘原判決不當，求予廢棄改判，並無理由，應予駁
  回。
五、據上論結，本件上訴為無理由，依民事訴訟法第436條之1第
    3項，第449條第1項，第78條，判決如主文。
中　　華　　民　　國　　96　　年　　3 　　月　　30　　日
                  民事庭審判長法  官　楊智勝
                              法  官  連雅婷
                              法  官  林恒祺
以上正本係照原本作成。
不得上訴。
中　　華　　民　　國　　96　　年　　3 　　月　　30　　日
                                書記官　郭友香
